---
title: “SOK-1004, høst 2022, Case 5”

author: “37”

format: pdf

echo: true

output: true

editor: visual 
---

# Instruksjoner

Denne oppgaven skal løses interaktivt i RStudio ved å legge inn egen kode og kommentarer. Det ferdige dokumentet lagres med kandidatnummeret som navn `[kandidatnummer]_SOK1004_C5_H22.qmd` og lastes opp på deres GitHub-side. Hvis du har kandidatnummer 43, så vil filen hete `43_SOK1004_C5_H22.qmd`. Påse at koden kjører og at dere kan eksportere besvarelsen til pdf. Lever så lenken til GitHub-repositoriumet i Canvas.

# Bakgrunn, læringsmål

I [seminar 3, oppgave 3](https://uit-sok-1004-h22.github.io/seminar/s3.html) leste dere [kapittel 1 i NOU 2015:1](https://uit-sok-1004-h22.github.io/seminar/NOU%202015_%201%20kap%201%20(prod1).pdf) "Produktivitet - grunnlag for vekst og velferd." I denne oppgaven skal vi oppdatere tall brukt i analysen. Gjennom arbeidet vil dere repetere de grunnleggende ferdighetene i bruk av API, `tidyverse` og `ggplot` som vi har arbeidet med gjennom kurset. Dere vil også få anledning til å reflektere rundt sammenhengene i nasjonalregnskapet og å grave litt i statistikkbanken hos SSB.

# Last inn pakker

```{r}
# output | false
rm(list=ls()) 
library(tidyverse)
library(rjstat)
library(httr)
```

# Oppgave I: Timeverksproduktivitet i markedsrettede fastlandsnæringer

Reproduser en oppdatert versjon av Figur 1.1 "Timeverksproduktivitet, markedsrettede fastlandsnæringer" i rapporten. Her er produktivitet målt som bruttoprodukt i markedsrettet produksjon i Fastlands-Norge per timeverk, utenom bolig.

## Oppgave Ia

Hvorfor trekker Produktivitetskommisjon fra produksjonen av boligtjenester, offentlig etterspørsel, og inntekter fra olje og gass når de beregner produktivitet?

*Produktivitetskommisjonen trekker fra produksjonen av boligtjenester, offentlig etterspørsel, og inntekter fra olje og gass når de beregner produktivitet. Dette er fordi feks produktsjonsverdien til olje og gass kan være grunnrente, men også for at det skal gi et bedre grunnlag for sammenligning internasjonalt. Produksjonen av boligtjenester og offentlig etterspørsel er tatt vekk fordi disse ikke omsettes i markeder, og derfor er produktivitetstallene mye basert på kostnader.*

## Oppgave Ib

Skriv kode som bruker en JSON-spørring til å lage en oppdatert versjon av figuren, med observasjoner fra 1996 til 2021. Beregn gjennomsnittlig årlig endring for perioden 1996 - 2005 og, 2005-2013, og 2006 - 2021. Står konklusjonen i rapporten seg?

**Merknad.** Det er tidvis store revisjoner i nasjonalregnskapet. Du må regne med at individuelle tall på årlig endring kan avvike en god del, opp til et halvt prosentpoeng, mens de gjennomsnittlige veksttallene burde avvike noe mindre.

**Tips:** Du henter data på timeverk og bruttoprodukt fra henholdsvis tabell 09174 og 09170.

```{r, echo: false}
# Henter url fra ssb.
lenke1 <- "https://data.ssb.no/api/v0/no/table/09174/"

# Henter query-spørring fra ssb.
query <- '{
  "query": [
    {
      "code": "NACE",
      "selection": {
        "filter": "vs:NRNaeringPubAgg",
        "values": [
          "nr23fn"
        ]
      }
    },
    {
      "code": "ContentsCode",
      "selection": {
        "filter": "item",
        "values": [
          "BruttoprodTimev"
        ]
      }
    },
    {
      "code": "Tid",
      "selection": {
        "filter": "item",
        "values": [
          "1996",
          "1997",
          "1998",
          "1999",
          "2000",
          "2001",
          "2002",
          "2003",
          "2004",
          "2005",
          "2006",
          "2007",
          "2008",
          "2009",
          "2010",
          "2011",
          "2012",
          "2013",
          "2014",
          "2015",
          "2016",
          "2017",
          "2018",
          "2019",
          "2020",
          "2021"
        ]
      }
    }
  ],
  "response": {
    "format": "json-stat2"
  }
}'

hent_indeks.tmp <- lenke1 %>%
  POST(body = query, encode = "json")

df_time <- hent_indeks.tmp %>%
  content("text") %>%
  fromJSONstat() %>%
  as_tibble() # Endrer til tibble.

df_time <- df_time %>%
  rename(var1 = statistikkvariabel) %>%
  rename(year = år) %>%
  rename(value1 = value) # Endrer navn på rekkene.
  
df_time <- df_time[-1] # Fjerner "næring".
```

```{r, echo, false}

# Lenke fra ssb.
lenke2 <- "https://data.ssb.no/api/v0/no/table/09170/"

# Query-spørring fra ssb, med de aktuelle kravene.
query <- '{
  "query": [
    {
      "code": "NACE",
      "selection": {
        "filter": "vs:NRNaeringPubAgg",
        "values": [
          "nr23fn"
        ]
      }
    },
    {
      "code": "ContentsCode",
      "selection": {
        "filter": "item",
        "values": [
          "BNPB5"
        ]
      }
    },
    {
      "code": "Tid",
      "selection": {
        "filter": "item",
        "values": [
          "1996",
          "1997",
          "1998",
          "1999",
          "2000",
          "2001",
          "2002",
          "2003",
          "2004",
          "2005",
          "2006",
          "2007",
          "2008",
          "2009",
          "2010",
          "2011",
          "2012",
          "2013",
          "2014",
          "2015",
          "2016",
          "2017",
          "2018",
          "2019",
          "2020",
          "2021"
        ]
      }
    }
  ],
  "response": {
    "format": "json-stat2"
  }
}'

hent_indeks.tmp <- lenke2 %>%
  POST(body = query, encode = "json")

df_prod <- hent_indeks.tmp %>%
  content("text") %>%
  fromJSONstat() %>%
  as_tibble() # Omgjør til tibble.

df_prod <- df_prod %>%
  rename(var2 = statistikkvariabel) %>%
  rename(year = år) %>%
  rename(value2 = value) # Endrer navn.

df_prod <- df_prod[-1] # Fjerner "næring".

```

```{r}
# legger begge df'ene sammen til en felles df.

df_sammen <- cbind(df_time, df_prod) 

df_sammen <- df_sammen[-c(1, 2, 4)] # Fjerner var og en av års-rekkene.
```

```{r}
# Lager figur for Bruttoprodukt per utførte timeverk.
figur_1 <-
  ggplot(df_sammen, aes(x = year, y = value1)) +
  geom_bar(color = "black", stat = "identity", fill ="blue", width = 1) + # Lager geom_bar, siden dette er brukt i den orginale figuren.
  labs(title = "Bruttoprodukt per utførte timeverk, markedrettende fastlandsnæringer",
       subtitle = "Med oppdaterte tall (1996-2021)",
       x = "År",
       y = "Endring i prosent") + # Navngir aksene.
  theme_minimal()

# Viser figur.
figur_1

# lager ny figur med linjer og tekst.
figur_2 <- figur_1 +
  # Legger til linjer over de aktuelle periodene man skulle se på.
  geom_segment(aes(x=0, y=2, xend=10, yend=2), linetype="solid", size = 1) +
  geom_segment(aes(x=10, y=1.5, xend=18, yend=1.5), linetype="solid", size = 1) +
  geom_segment(aes(x=11, y=1, xend=26, yend=1), linetype="solid", size = 1) +
  # Legger til endring i prosent over linjene.
  annotate("text", x = 5, y = 2.25, label = "3,5%", size = 5, color = "green") +
  annotate("text", x = 14, y = 1.75, label = "1,34%", size = 5, color = "green") +
  annotate("text", x = 18, y = 1.25, label = "1,03%", size = 5,  color = "green") 

# Viser figur.
figur_2
```

```{r}

# Lager figur for Bruttoprodukt i basisverdi.
figur_3 <-
  ggplot(df_sammen, aes(x = year, y = value2)) +
  geom_bar(color = "black", stat = "identity", fill ="blue", width = 1) +
  labs(title = "Bruttoprodukt i basisverdi, markedrettende fastlandsnæringer",
       subtitle = "Med oppdaterte tall (1996-2021)",
       x = "År",
       y = "Endring i prosent") +
  theme_minimal()

figur_3

figur_4 <- figur_3 +
  geom_segment(aes(x=0, y=2, xend=10, yend=2), linetype="solid", size = 1) +
  geom_segment(aes(x=10, y=1.5, xend=18, yend=1.5), linetype="solid", size = 1) +
  geom_segment(aes(x=11, y=1, xend=26, yend=1), linetype="solid", size = 1) +
  annotate("text", x = 5, y = 2.25, label = "2,66%", size = 5, color = "green") +
  annotate("text", x = 14, y = 1.75, label = "3,2%", size = 5, color = "green") +
  annotate("text", x = 18, y = 1.25, label = "2,87%", size = 5,  color = "green") 

figur_4
```

```{r}
# output | false

# Rydder i dataen.
rm(list=ls()) 
library(tidyverse)
library(rjstat)
library(httr)
```

```{r}

# Lager nytt data sett der jeg tar Bruttoprodukt - Timeverk
df_ny <- data.frame (year = c(1996, 1997, 1998, 1999, 2000, 2001, 2002, 2003, 2004, 2005, 2006, 2007, 2008, 2009, 2010, 2011, 2012, 2013, 2014, 2015, 2016, 2017, 2018, 2019, 2020, 2021), 
                     value = c(-1.4, -1.1, 3.2, 0.1, -1.6, 0, -0.1, -1, -1.8, -0.8, 2.6, 3.9, 6.7, 1.6, 1.4, 1,0, 0.3, 1.2, 0.9, 1.4, -0.8, 1.9, 0.5, 1.8, 2.2))

# Omgjør til tibble.
df_ny <- as.tibble(df_ny)

# Lager figur ut av df.
figur <-
  ggplot(df_ny, aes(x = year, y = value)) +
  geom_bar(color = "black", stat = "identity", fill ="blue", width = 0.75) + 
  labs(title = "Arbeidsproduktivitet, markedrettende fastlandsnæringer",
       subtitle = "Med oppdaterte tall (1996-2021)",
       x = "År",
       y = "Endring i prosent") + # Navngir aksene.
  # Lager linjer i de aktuelle periodene.
  geom_segment(aes(x=1996, y=2, xend=2005, yend=2), linetype="solid", size = 0.75) +
  geom_segment(aes(x=2005, y=1.5, xend=2013, yend=1.5), linetype="solid", size = 1) +
  geom_segment(aes(x=2006, y=1, xend=2021, yend=1), linetype="solid", size = 1) +
  theme_minimal()

# Viser figur.
figur

# Legger til prosent endringer.
figur2 <- figur +
  annotate("text", x = 2000, y = 2.25, label = "-0,5%", size = 5, color = "red") +
  annotate("text", x = 2009, y = 1.75, label = "1,85%", size = 5, color = "green") +
  annotate("text", x = 2013, y = 1.25, label = "1,77%", size = 5,  color = "green") 

# Viser figur.
figur2
```

*Konklusjonen i rapporten mener jeg står seg, dette fordi tallene fra den oppdaterte figuren med tallene fra ssb, er nokså lik. Det er litt ulikhet mellom de, med dog marginalt.*
